最高法院刑事判決　　　　　　　　　　　　　　　　九十三年度台上字第六○二號
　　上　訴　人　乙○○
　　選任辯護人　楊申田律師
　　上　訴　人　甲○○
右上訴人等因貪污案件，不服台灣高等法院台南分院中華民國九十二年八月七日第二
審更審判決（九十二年度上更(一)字第一一○號，起訴案號：台灣台南地方法院檢察署
八十七年度偵字第一二九五○號、第一二九九六號，八十八年度偵字第一九六號），
提起上訴，本院判決如左：
    主  文
原判決關於乙○○、甲○○部分撤銷，發回台灣高等法院台南分院。
　　理　由
本件原判決認定：林碧華（乙○○母親，另案通緝中）於民國八十三年三月一日起，
至八十七年二月二十八日止，擔任台南縣善化鎮鎮長，主管該鎮公用工程招標及發包
事務，上訴人甲○○則自八十三年四月一日起，至八十七年三月間止，擔任善化鎮公
所總務，經辦公用工程招標及發包事務，均係依據法令從事公務之人員。上訴人乙○
○係林碧華次子，為非依據法令從事公務或受公務機關委託承辦公務之人，竟與林碧
華、甲○○共同基於洩漏國防以外之秘密及收取工程回扣之概括犯意聯絡，由林碧華
將該鎮公所發包工程，刻意分割為總工程款新台幣（下同）五百萬元以下，以規避公
開招標程序，且若工程定有底價者，分別由林碧華、甲○○或乙○○，將該國防以外
應秘密之底價消息，洩漏給許福仁（業經第一審判決免刑確定）、王傳宗、蘇豪凱、
范光澤、李清孝、林水旺（以上五人均經原審判決無罪確定）、許作舟（業經原審判
決免刑確定）、蔡明哲（通緝中）、鄧銘堯、楊進祥（以上二人未據起訴）等包商知
悉，再指定上開包商同時出具二家或三家廠商牌照，以圍標方式，作不實比價或議價
程序，分別標得如原判決附表（下稱附表）所示工程，再由林碧華親自或透過甲○○
、乙○○，分別向許福仁、王傳宗、范光澤、許作舟、蘇俊銘、蔡明哲、李清孝、林
水旺等包商（鄧銘堯、楊進祥除外），收取工程款百分之十金額，作為回扣。惟若許
福仁使用炳華營造股份有限公司牌照得標者，則由乙○○自工程款中，直接扣取回扣
款，再轉交林碧華收受。許福仁、王傳宗、范光澤、許作舟、蘇俊銘、蔡明哲、李清
孝及林水旺等人，於取得第一期工程款後，即合併二或數工程款百分之十，充為「回
扣」，分別將附表一至附表八所示回扣，共二千七百二十六萬四千二百五十三元（詳
如附表九所示），交付林碧華，或透過甲○○、乙○○轉交林碧華，林碧華則不定期
給付甲○○數千元至萬餘元不等，計十萬元回扣款，作為甲○○個人零用金等情。因
而撤銷第一審關於上訴人等部分之判決，改判仍分別論處乙○○與依據法令從事公務
之人員，共同連續經辦公用工程，收取回扣罪刑；暨甲○○依據法令從事公務之人員
，共同連續經辦公用工程，收取回扣罪刑，固非無見。
惟查：(一)、原判決認林碧華於善化鎮長任內收受承包廠商許福仁、范光澤、蘇豪凱、
蔡明哲、王傳宗、許作舟、林水旺、李清孝等承攬工程之工程回扣為如附表九所示共
計二千七百二十六萬四千二百五十三元，然其中附表二即范光澤圍標承攬善化鎮公所
工程明細表所載合約編號90「84道路及管線挖掘路面修復工程」及合約編號205「85
年度道路及管線挖掘路面修復工程」部分，原判決雖分別認定其總工程款係「 2050
元」、「 2075 元」，回扣金額各為「 205 」元、「 207 」元，但起訴書及第一審
均認上開部分之總工程款係「 2050/ 噸」、「 2075 元 / 噸」，乙○○在原審具狀
陳稱上開編號所載路面修復工程，係包括路面刨除及瀝青等鋪設，其總工程款分別以
瀝青每噸二○五○元、二○七五元計算，實做實算，在善化鎮公所年度預算之範圍內
，核實給付（見上更(一)卷(二)第五八頁）；而范光澤在原審亦供承工程承攬明細表所載
其承攬之工程部分，均由其向力英公司借牌後，經三家比價決標（見上更(一)卷(一)第一
四五頁、第一七八至一八○頁）。原判決以第一審依每噸單價計算之總工程款認定為
不當，逕謂該二工程之總工程款僅各為「2050元」、「2075元」及林碧華收取之回扣
僅各為「205」元、「207」元云云，依吾人本諸日常生活經驗之定則觀察，殊難想像
如此小額預算之「工程」竟須大費周章進行比價及由范光澤以借牌圍標方式做不實比
價參與競標，始能取得承攬施作。原判決就此部分之認定，與經驗法則及卷證資料俱
有未合，復未說明其為此認定之依據及理由，均難認係適法。原審就上開工程之總工
程款既未詳加調查審認，則其據此所為林碧華於鎮長任內收受工程回扣之所有金額認
定，即非正確，亦難資為適用法令之依據。(二)、原判決事實欄記載「由林碧華親自或
透過甲○○、乙○○分別向許福仁、王傳宗、范光澤、許作舟、蘇俊銘、蔡明哲、李
清孝、林水旺等包商，收取工程款百分之十金額作為回扣」，但非唯理由中依所引許
福仁、王傳宗、范光澤、許作舟、蘇俊銘、蔡明哲、李清孝、林水旺等包商之供證，
暨甲○○之供述，無一敘及甲○○有代林碧華收取工程款百分之十金額回扣之事實，
原判決亦始終未說明論列甲○○有代林碧華收取工程回扣之依據及理由，顯有判決理
由不備之違法。(三)、原判決理由中論述貪污治罪條例第八條第二項前段規定「在偵查
中自白，如有所得並自動繳交全部所得財物者，減輕其刑」，其所謂「如有所得」，
應係針對「個別」被告之犯罪所得，與同條例第十條「犯第四條至第六條之罪者，其
所得財物，應予追繳」之應被連帶追繳共犯所得無涉（見原判決第二五頁末七行至次
頁第三行）云云。惟原判決係認「許福仁、王傳宗、范光澤、許作舟、蘇俊銘、蔡明
哲、李清孝及林水旺等人，於取得第一期工程款後，即合併二或數工程款百分之十，
充為『回扣』，分別將附表一至附表八所示回扣，共新台幣二千七百二十六萬四千二
百五十三元，詳如附表九所示，交付林碧華，或透過甲○○、乙○○轉交林碧華，林
碧華則不定期給付甲○○數千元至萬餘元不等，計十萬元回扣款，作為甲○○個人零
用金」（見原判決第五頁第二至七行），並未認定乙○○有個別犯罪所得，而乙○○
亦始終供述其係將所收取之回扣悉數交給林碧華。如果無訛，其似無個人犯罪所得，
依原判決上開論述，即無「自動繳交全部所得財物」之問題。乃原判決竟以「乙○○
雖於偵查中自白犯罪，然其既未自動繳交其個人全部犯罪所得」，而謂乙○○僅於偵
查中自白，尚不符合貪污治罪條例第八條第二項後段之減刑規定 (見原判決第二六頁
第八至十行），其所持理由，前後齟齬，非無矛盾。上訴意旨指摘原判決不當，非無
理由，應認仍有發回更審之原因。
據上論結，應依刑事訴訟法第三百九十七條、第四百零一條，判決如主文。
中　　　華　　　民　　　國　　九十三　　年　　　二　　　月　　 十二 　　日
                              最高法院刑事第八庭
                                  審判長法官  陳　炳　煌
                                        法官  陳　世　雄
                                        法官  韓　金　秀
                                        法官  吳　信　銘
                                        法官  徐　文　亮
      右正本證明與原本無異
                                              書  記  官
中　　　華　　　民　　　國　　九十三　　年　　　二　　　月　　 十八 　　日
                                                                    Ｍ
